【裁判字號】    95,台上,2262
【裁判日期】    951013
【裁判案由】    租佃爭議
【裁判全文】
最高法院民事判決            九十五年度台上字第二二六二號
上  訴  人  甲 ○ ○
            乙 ○ ○
            丙 ○ ○
            丁 ○ ○
            戊 ○ ○
            己 ○ ○
                      4樓
            庚 ○ ○
            辛 ○ ○
            壬 ○ ○
            癸 ○ ○
            子 ○ ○
            丑○○○
            寅 ○ ○
            卯 ○ ○
            辰 ○ ○
            巳 ○ ○
            午 ○ ○
            未 ○ ○
            申 ○ ○
            酉 ○ ○
            戌 ○ ○
            亥 ○ ○
            天 ○ ○
            地 ○ ○
            宇 ○ ○
            宙 ○ ○（原名蔡宗玢）
            玄 ○ ○
            黃 ○ ○
共      同
訴訟代理人  許 修 齊律師
被 上訴 人  Ａ ○ ○
上列當事人間因租佃爭議事件，上訴人對於中華民國九十四年二
月二十四日台灣高等法院第二審判決（九十三年度上字第二○一
號），提起上訴，本院判決如下：
    主  文
原判決廢棄，發回台灣高等法院。
    理  由
本件上訴人主張：原判決附表（下稱附表）所示坐落新竹縣寶山
鄉區六四八等地號及同鄉○○段八九等地號共十七筆土地（
下稱系爭土地）為伊等共有（各筆土地共有情形如附表「所有權
人」欄所示），出租與被上訴人耕作（各筆土地承租範圍如附表
「租賃範圍及面積」欄所示），已依耕地三七五減租條例之規定
，訂有耕地租約。詎被上訴人竟將所承租土地之一部分變更為非
耕作使用，計有：(一)在系爭六四八地號土地上建築房屋經營餐廳
（使用十九平方公尺），舖設水泥步道及平台（使用四十一平方
公尺），並開設道路（使用九十七平方公尺）、(二)在系爭五○二
地號土地上建築倉庫及舖設水泥道路（使用四十八平方公尺）、
(三)在系爭五○七地號土地上舖設水泥道路（使用四十四平方公尺
），供上述倉庫進出使用、(四)在系爭五○七地號、五三○地號土
地上建築房屋（共使用四十九點六平方公尺）等情事。其既將所
承租之土地變更為非耕作使用，即屬不自任耕作，依耕地三七五
減租條例第十六條第一、二項規定，原訂租約應歸於無效，其對
系爭土地已無占有權源，自應返還該土地。因經伊等聲請調處不
成立，爰求為命(一)確認如附表「所有權人」欄所示上訴人與被上
訴人間就附表所示「租賃範圍及面積」欄所示各筆土地之耕地租
賃關係不存在、(二)被上訴人應將附表所示「租賃範圍及面積」欄
所示土地返還與上訴人等全體共有人之判決。
被上訴人則以：伊於自有之新竹縣寶山鄉區六五六地號土地
（下稱六五六地號土地）興建房屋經營餐廳，測量後始知越界占
用系爭六四八地號土地十九平方公尺，主觀上並無占用該土地之
故意；且六四八地號土地上原即有九十七平方公尺之產業道路，
非伊所私設，亦與不自任耕作之情形有間。至系爭五○二地號土
地上之鐵皮倉庫及房屋，除倉庫乃伊先祖遺留下來之簡易農具間
，經以舊棄木板修建外，房屋則係原有土造房子倒塌後翻修，均
非擅自建築之新物。該土地上舖設水泥之地面，原係私人日曬場
，作為曝曬茶葉及農作物之場地，後因前段產業道路舖設柏油，
方連結為道路現狀；更未變更為非耕地使用等語，資為抗辯。
原審維持第一審法院所為上訴人敗訴之判決，駁回其上訴，係以
：被上訴人向上訴人承租系爭土地範圍及面積分別如附表「租賃
範圍及面積」欄所示。被上訴人在其所有之六五六地號土地上興
建房屋經營餐廳，越界占用系爭六四八地號土地十九平方公尺，
該六四八地號土地上有一條產業道路九十七平方公尺及水泥道路
四十二平方公尺（即原判決「附圖《下稱附圖》甲」所示Ｂ、Ｃ
、Ｅ、Ｆ連線部分）通往餐廳；並於系爭五○二地號、五○七地
號土地上，搭建占地二十九平方公尺之鐵皮倉庫，倉庫前之水泥
路面有六十三平方公尺；另於五三○地號、五○七地號土地上有
水泥造房屋一間，面積四十九點六平方公尺（占用五三○地號、
五○七地號土地各四十三點三平方公尺、六點三平方公尺）等情
，為兩造不爭之事實，並有私有耕地租約、系爭土地登記簿謄本
、第一審勘驗筆錄、及囑託新竹縣竹東地政事務所鑑定測量之土
地複丈成果圖、現場照片可稽，固堪認為真實。惟變更耕作之使
用目的，改充耕作以外之使用，雖屬不自任耕作，然必須承租人
主觀上有變更非耕作使用目的之認知，始克當之，苟因不慎所造
成，即難認係不自任耕作。查被上訴人興建之餐廳面積達二百五
十平方公尺，僅其中之十九平方公尺占用系爭六四八地號土地，
其餘均坐落於相鄰之其所有之六五六地號土地上，被上訴人抗辯
係在其自有土地上蓋餐廳，誤占系爭六四八地號土地，主觀上並
無在系爭租地上興建餐廳之認知，核與常情尚屬相符，即與不自
任耕作之情形有間。該六四八地號土地上，雖另有道路九十七平
方公尺及水泥道路四十二平方公尺之設置，但觀其地形現狀，該
道路亦占用六五六地號土地八十五平方公尺，縱可通往餐廳，仍
屬與原有產業道路相通之對外聯絡道路；參諸現代農事採用機械
耕作、車輛運送之方式，均須依賴通行道路，足認該道路係為便
利耕作而設之產業道路，自屬耕作上所必要之設施。至於被上訴
人在系爭五○二地號土地上興建之鐵皮屋，面積僅二十九平方公
尺，其內置放肥料、農具，果實及農用搬運車，再於鐵皮屋前舖
設水泥路面六十三平方公尺，供曝曬農作物之用，亦見該鐵皮屋
及水泥路面同屬為便利耕作所允許設置之農舍、曬殼場，難謂係
不自任耕作。另門牌號碼為新竹縣寶山鄉大崎村二鄰二○號之水
泥造房屋面積達一百十八點八平方公尺，其中占用系爭五三○地
號、五○七地號土地者僅各有四十三點三平方公尺、六點三平方
公尺，依證人徐錦鵬、彭文勳、彭錦龍證稱該房屋坐落位置原為
土造房屋，於承租土地時即已存在，土造屋倒塌後，才重建成系
爭房屋等語，可知被上訴人係於土造房屋倒塌後始改建現有水泥
造房屋，仍與不自任耕作情形有別。是被上訴人既無變更系爭租
地為非耕地使用之情形，上訴人以被上訴人就系爭土地未自任耕
作，租約為無效，已無權占有系爭耕地為由，訴請確認兩造間之
系爭耕地租賃關係不存在、請求被上訴人返還系爭土地，均無理
由，無從准許等詞，為其判斷之基礎。
查被上訴人使用系爭六四八地號土地十九平方公尺興建房屋經營
餐廳，該土地上另有道路九十七平方公尺及水泥道路四十二平方
公尺通往餐廳，為原判決確認之事實，而水泥道路四十二平方公
尺（即「附圖甲」Ｂ—Ｃ—Ｆ—Ｅ連接線範圍）係包括進入餐廳
之水泥道路及鋼骨造基座之樓梯位置，又經第一審法院勘驗並囑
託新竹縣竹東地政事務所測量屬實，有勘驗筆錄、複丈成果圖及
現場照片為憑（一審卷二五五、二五七、二五八、二六四頁），
則被上訴人使用系爭六四八地號土地供餐廳營業利用範圍是否僅
止於房屋部分之十九平方公尺？而不包括「附圖甲」Ｂ—Ｃ—Ｆ
—Ｅ連接線範圍之四十二平方公尺？原審未詳查細究上揭四十二
平方公尺水泥道路係何時開設？與餐廳營業是否無關？倘為配合
餐廳客人進出便利而設，是否未變更為非耕地使用？徒以餐廳主
建物大部分係坐落於被上訴人自有相鄰之六五六號土地上，四十
二平方公尺水泥路與產業道路相通，即為被上訴人無占用系爭六
四八號土地上興建餐廳之認知，該水泥道路係便利耕作而設置之
認定，已嫌疏率。況上訴人在原審一再主張被上訴人知悉占用六
四八號土地建屋經營餐廳，業經被上訴人於證據保全程序中自認
明確等語（原審卷三九、八四頁），原審就此攸關被上訴人是否
以承租耕地移作餐廳營業使用而未自任耕作之重要攻擊方法恝置
不論，未說明其取捨意見，亦有判決不備理由之違法。其次，耕
地三七五減租條例第十六條第一項所謂承租人應自任耕作，係指
承租人應以承租之土地供自己從事耕作之用而言；如承租人以承
租之土地建築房屋居住或供其他非耕作之用者，均在不自任耕作
之列，應構成同條第二項所定原訂租約無效之原因。另佃農在承
租耕地上固允許有農舍之存在，但所謂農舍，乃以便利耕作而設
，並不以解決佃農家族實際居住問題為目的（本院七十年台上字
第四六三七號判例、六十四年台上字第五七一號判例參照）。原
判決既認定門牌號碼為新竹縣寶山鄉大崎村二鄰二○號之水泥造
房屋占用系爭五三○地號、五○七地號土地各四十三點三平方公
尺、六點三平方公尺，且該水泥造房屋目前係由彭文勳、彭錦龍
二人住用，為證人彭文勳、彭錦龍（即被上訴人之兄弟）證述無
訛（一審卷三六○、三六一頁），似見上訴人主張被上訴人就上
開耕地未自任耕作，尚非全然無據。原判決僅以水泥造房屋原係
土造，於倒塌後始改建為由，而未查明原土造屋或改建後之水泥
屋是否確係被上訴人為便利耕作而施設之農舍？或系爭土地出租
人（上訴人）是否同意承租人（被上訴人）建築該水泥造房屋？
各情，逕認被上訴人改建水泥造房屋與不自任耕作有別，而為不
利於上訴人之論斷，自屬可議，難昭折服。上訴論旨，指摘原判
決不當，求予廢棄，非無理由。
據上論結，本件上訴為有理由。依民事訴訟法第四百七十七條第
一項、第四百七十八條第二項，判決如主文。
中    華    民    國  九十五  年    十    月   十三   日
                      最高法院民事第四庭
                          審判長法官  蘇  茂  秋
                                法官  陳  碧  玉
                                法官  王  仁  貴
                                法官  劉  靜  嫻
                                法官  吳  謀  焰
      本件正本證明與原本無異
                                      書  記  官
中    華    民    國  九十五  年    十    月  二十三  日
                                                      Ｑ


司法院資訊處製作；財團法人民間司法改革基金會備份。
